【裁判字號】    98,易,793
【裁判日期】    991231
【裁判案由】    家暴傷害等
【裁判全文】
臺灣桃園地方法院刑事判決               98年度易字第793號
公  訴  人  臺灣桃園地方法院檢察署檢察官
被      告  陳奕鑑
選任辯護人  陳鄭權律師
            丁俊和律師
被      告  葉美璐
上列被告因家庭暴力之傷害等案件，經檢察官提起公訴（98年度
偵字第7601號、98年度偵字第7602號、98年度偵字第10987 號）
，本院判決如下：
    主  文
陳奕鑑傷害人之身體，處有期徒刑月，如易科罰金，以新臺幣
壹仟元折算壹日；又以加害生命、身體之事，恐嚇他人致生危害
於安全，處有期徒刑月，如易科罰金，以新臺幣壹仟元折算壹
日；又損壞他人鐵門門鎖，足以生損害於他人，處拘役肆拾日，
如易科罰金，以新臺幣壹仟元折算壹日；又無故侵入他人住宅附
連圍繞之土地，處拘役伍拾玖日，如易科罰金，以新臺幣壹仟元
折算壹日。應執行有期徒刑伍月，拘役玖拾伍日，如易科罰金，
均以新臺幣壹仟元折算壹日。
葉美璐無罪。
    事  實
一、陳奕鑑為葉美璐之夫陳奕貴之胞弟，與葉美璐間具家庭暴力
    防治法第3 條第4 款旁系姻親之家庭成員關係；又其為陳張
    緞妹之子，兩者間具家庭暴力防治法第3 條第3 款直系血親
    之家庭成員關係。陳奕鑑認其與大哥陳奕乾曾共同出資出力
    興建址設桃園縣觀音鄉○○村○ 鄰○○路○ 段636 號之祖厝
    （下稱新華路祖厝），而其母陳張緞妹竟欲將該屋移轉登記
    予二哥陳奕貴，遂心生不滿，而分別為下列行為：
（一）陳奕鑑於民國98年2 月24日晚間8 、9 時許，前往新華路
      祖厝向陳奕貴索討新台幣（下同）200 萬元，作為陳奕鑑
      放棄祖厝所有權及使用權之代價，協商過程中，陳奕鑑見
      葉美璐自該址樓上走下，遂在客廳指向葉美璐並陳稱「妳
      過來，我不會打妳」等語，使葉美璐信以為真而步行接近
      陳奕鑑，陳奕鑑即向葉美璐表示欲要求陳奕貴支付200 萬
      元一事，經葉美璐表示其並無200 萬後，陳奕鑑遂認葉美
      璐從中作梗而心生不滿，乃基於傷害他人身體之犯意，以
      拳頭毆擊葉美璐之頭、臉，並將葉美璐推倒於地，使葉美
      璐之頭部撞及客廳茶几桌腳，嗣並欲以腳踢踹之，葉美璐
      即將客廳大型藤椅拉往身邊推擋陳奕鑑以阻擋攻擊，陳奕
      貴並旋將陳奕鑑拉開，陳奕鑑隨即步出屋外拿取拆除工地
      板模鐵釘所用之拔釘器後返回屋內欲再次攻擊，葉美璐則
      趁此空檔奔回上址樓上躲避並報警處理。葉美璐並因上開
      傷害行為，受有頭部外傷併嘔吐、右額擦傷約0.3 公分乘
      以0.3 公分、右頸擦傷約1 公分、左腕淺撕裂傷約1 公分
      、雙肘疼痛之傷害。
（二）陳奕鑑於98年3 月15日某時，因知悉其大哥陳奕乾為祖產
      分配之事，前往新華路祖厝與其母陳張緞妹理論爭執，遂
      於同日下午5 時許，亦前往新華路祖厝向其母陳張緞妹要
      求分產。在上址客廳爭執過程中，陳奕鑑即基於恐嚇之犯
      意，在陳張緞妹面前作勢踢踹陳張緞妹，並踹及陳張緞妹
      座椅之椅角，復舉拳向陳張緞妹恫稱「要給妳死、要給妳
      好看」、「我只要踢一腳妳不知道飛到哪裡去」、「要給
      妳活就活、要給妳死就死，讓妳以後日子不好過，我以後
      還會天天來」等語，嗣並以腳踹跺地板以示威嚇，以此加
      害他人生命、身體之言詞恐嚇陳張緞妹，使陳張緞妹心生
      畏懼，致生危害於安全。
（三）陳奕鑑於98年3 月13日，收受陳奕貴所交付作為其放棄新
      華路祖厝所有權及使用權代價之200 萬元支票1 張，並於
      同日簽署載明「甲方（即陳奕鑑）自收到乙方（即陳奕貴
      ）交付之房屋興建工程款起，無條件放棄桃園縣觀音鄉○
      ○村○ 鄰○○路○ 段636 號之房屋（房屋稅稅籍編號為：
      00000000000 號）所有權及使用權。」之切結書1 份後，
      竟於98年3 月30日下午4 時47分許前往新華路祖厝，見該
      祖厝庭院圍牆側門鐵門之門鎖業經上鎖，竟即基於毀損之
      犯意，以腳踢踹該鐵門門鎖，致其門鎖鎖仁掉落而損壞，
      足以生損害於陳奕貴，嗣並基於無故侵入陳奕貴所有之新
      華路祖厝附連圍繞之土地之犯意，自該側門侵入新華路祖
      厝之庭院。
    嗣經葉美璐、陳奕貴於事實欄一、（一）、（二）、（三）
    所示各次行為後，分別報警處理，始悉上情。
二、案經葉美璐、陳張緞妹、陳奕貴訴由桃園縣政府警察局大園
    分局報告臺灣桃園地方法院檢察署檢察官偵查起訴。
    理  由
甲、證據能力部分
一、按刑事審判上之共同被告，係為訴訟經濟等原因，由檢察官
    或自訴人合併或追加起訴，或由法院合併審判所形成，其間
    各別被告及犯罪事實仍獨立存在。故共同被告對於其他共同
    被告之案件而言，為被告以外之第三人，本質上屬於證人，
    為確保被告對證人之詰問權，證人於審判中，應依法定程序
    ，到場具結陳述，並接受被告之詰問，其陳述始得作為認定
    被告犯罪事實之判斷依據（最高法院93年臺上字第5726號判
    決意旨參照）。按被告以外之人於審判外之言詞或書面陳述
    ，除法律有規定者外，不得作為證據；被告以外之人於偵查
    中向檢察官所為之陳述，除顯有不可信之情況者外，得為證
    據；被告以外之人於審判中有下列情形之一，其於檢察事務
    官、司法警察官或司法警察調查中所為之陳述，經證明具有
    可信之特別情況，且為證明犯罪事實之存否所必要者，得為
    證據：一、死亡者，刑事訴訟法第159 條第1 項、第159 條
    之1 第2 項、第159 條之3 第1 款分別定有明文。故陳奕鑑
    、葉美璐雖同為本案被告，然公訴人援引各該被告於警詢及
    檢察官偵查中所為之陳述為其餘被告犯行之證據，則就各該
    被告而言，其餘被告之陳述無異屬「被告以外之人」之陳述
    ，而為證人地位之證言，且陳奕鑑、葉美璐於警詢及偵查中
    向檢察官所為之陳述，原則上屬審判外之陳述，故亦須檢視
    上開證述內容是否有前開得為證據之情形，合先敘明。經查
    ：
（一）本件證人即共同被告葉美璐於檢察官訊問時經具結後所為
      之證述，對被告陳奕鑑而言；證人陳張緞妹、陳奕貴、陳
      奕乾於檢察官訊問時經具結後所為之證述，對被告陳奕鑑
      、葉美璐而言，其性質雖均屬傳聞證據，惟本院審酌證人
      即共同被告葉美璐為事實欄一、（一）所示犯行之告訴人
      ，且自稱於事實欄一、（二）所示時、地亦在現場；證人
      陳張緞妹為事實欄一、（二）所示犯行之告訴人；證人陳
      奕乾自稱係事實欄一、（二）所示時、地在場之人；證人
      陳奕貴自陳係於事實欄一、（一）、（二）所示時、地在
      場之人，並係因檢閱新華路祖厝之監視錄影畫面而查悉事
      實欄一、（三）所示犯行之人，依渠等之陳述乃親身參與
      、經歷、見聞本件犯行之全部經過，渠等證詞對認定犯罪
      事實之存否有其必要性，且上開證人於檢察官偵查中，分
      別經檢察官諭知證人有具結之義務及偽證之處罰並命朗讀
      結文具結擔保其證言之真實性後，以證人身分，於檢察官
      面前完整、連續陳述其親身經歷，且查無違法取證之瑕疵
      存在，應無顯不可信之情形，依刑事訴訟法第159 條之1
      第2 項之規定，自均得為證據。
（二）復按刑事訴訟法第158 條之3 規定：「證人、鑑定人依法
      應具結而未具結者，其證言或鑑定意見，不得作為證據」
      所謂「依法應具結而未具結者」，係指檢察官或法官依刑
      事訴訟法第175 條之規定，以證人身分傳喚被告以外之人
      到庭作證，或雖非以證人身分傳喚到庭，而於訊問調查過
      程中，轉換為證人身分為調查時，此時其等供述之身分為
      證人，則檢察官、法官自應依本法第186 條有關具結之規
      定，命證人供前或供後具結，其陳述始符合第158 條之3
      之規定，而有證據能力。若檢察官或法官非以證人身分傳
      喚而以共同被告身分傳喚到庭為訊問時，其身分既非證人
      ，即與「依法應具結」之要件不合，縱未命其具結，純屬
      檢察官或法官調查證據職權之適法行使，當無違法可言。
      而前揭不論係本案或他案在檢察官面前作成未經具結之陳
      述筆錄，係屬被告以外之人於偵查中向檢察官所為之陳述
      ，本質上屬於傳聞證據，基於保障被告在憲法上之基本訴
      訟權，如已經法院傳喚到庭具結而為陳述，並經被告之反
      對詰問，前揭非以證人身分而在檢察官面前未經具結之陳
      述筆錄，除顯有不可信之情況者外，得為證據。又非以證
      人之身分在審判中之陳述筆錄，倘該被告以外之人已經法
      院以證人身分傳喚到庭並經具結作證，且由被告為反對詰
      問，該未經具結之陳述筆錄因屬審判上之陳述，自有證據
      能力；不能因陳述人未經具結，即一律適用本法第158 條
      之3 之規定，排除其證據能力（最高法院96年度臺上字第
      3527號判決意旨參照）。經查：證人陳奕鑑前於檢察官偵
      訊時，非以證人身分而係以被告身分到庭所為之供述，其
      身分既非證人，即與「依法應具結」之要件不合，縱未命
      其等具結，純屬檢察官或法官調查證據職權之適法行使，
      當無違法。況陳奕鑑於本院審理程序中既業經以證人身分
      具結而為陳述，並經其被告之詰問，衡諸上開判決意旨，
      陳奕鑑前揭非以證人身分而在檢察官面前未經具結之陳述
      ，自有證據能力。
（三）證人即共同被告陳奕鑑、葉美璐及證人陳奕貴於警詢中所
      為證述，雖亦屬傳聞證據，惟該警詢過程均查無違法取證
      之瑕疵存在，上開證人於警詢中之證述係出於其自由意志
      。另查，本院審理中業已傳喚陳奕鑑、葉美璐、陳奕貴到
      庭以證人身分作證，並准許被告2 人對證人當庭及先前陳
      述進行詰問，此有本院審判筆錄在卷可考。即已賦予被告
      2 人對於前開證人對質詰問機會，因之，參諸刑事訴訟法
      159 條規定之立法意旨原即在保障被告之對質詰問權以觀
      ，上開證人於審判外之警詢中所為之證述既已經被告2 人
      於本院審理中經交互詰問予以核實，且渠等於審判外陳述
      與審判中之證述意旨復屬相符之部分，其屬傳聞證據之瑕
      疵，應已治癒，業可認非仍屬傳聞，而已無依該條規定排
      除之必要，因認均得為證據。
（四）證人即告訴人陳張緞妹於警詢中所為證述，雖亦屬傳聞證
      據，惟該警詢過程均查無違法取證之瑕疵存在，證人陳張
      緞妹警詢中之證述係出於其自由意志。再查，陳張緞妹業
      於99年8 月20日死亡，此有陳張緞妹個人基本資料查詢結
      果在卷可佐，惟如後述之理由，其於警詢中所述堪認具可
      信之特別情況，依刑事訴訟法第159 條之3 ，自得為證據
      。
二、本件認定事實所引用之葉美璐、陳奕鑑行政院衛生署桃園醫
    院新屋分院傷害診斷證明書、桃園縣政府警察局大園分局新
    坡派出所員警至新華路祖厝拍攝之大小藤椅照片、陳奕鑑於
    98年3 月13日簽收之面額200 萬元支票影本、陳奕鑑與陳奕
    貴於98年3 月13日簽署之切結書影本、新華路祖厝現場監視
    錄影光碟及翻拍照片、新華路祖厝側門鐵門照片等證據，檢
    察官、被告2 人及陳奕鑑之選任辯護人並未主張排除前開物
    證、書證之證據能力，且迄於本院言詞辯論終結前均未表示
    異議，本院審酌前開書證、物證並無證據證明係公務員違背
    法定程序所取得，文書證據部分亦無刑事訴訟法第159 條之
    4 之顯有不可信之情況與不得作為證據之情形，且均與本案
    具關連性，是本件認定事實所引用之上開書證、物證等證據
    ，均認有證據能力。
乙、認定犯罪事實之依據及理由
一、事實欄一、（一）部分
（一）訊據被告陳奕鑑固坦承曾於事實欄一、（一）所示時、地
      ，曾前往新華路祖厝與陳奕貴商討祖厝所有權及使用權之
      補償金問題，並與葉美璐有所爭執之事實，惟否認有何傷
      害葉美璐之犯行，辯稱：當時我跟陳奕貴坐在客廳，我坐
      在左邊，陳奕貴坐在右邊，2 人在講房子跟錢的事情，陳
      奕貴說要給我200 萬房子的錢，被葉美璐聽到，葉美璐當
      時在廚房門口、樓梯那邊，就拿藤椅扔過來說為什麼要給
      我200 萬，藤椅砸到我的頭部，這時候我的頭很痛，葉美
      璐就過來說「你想怎樣、你想怎樣」，2 人發生推擠，葉
      美璐就自己跌倒，不是我打的，我們兩個人都有推擠，葉
      美璐推過來，我就推過去云云。被告陳奕鑑之辯護人亦為
      其辯護稱：被告陳奕鑑係因葉美璐先以藤椅扔擊中頭部，
      為防衛葉美璐突然且持續性的侵略傷害行為，才以手推開
      葉美璐，並非刻意傷害，應係過失傷害，且若認係故意傷
      害，亦應屬正當防衛行為云云。惟查：
   1、上揭犯罪事實，業據證人即告訴人葉美璐於警詢以迄本院
      審理中證稱：案發當晚陳奕鑑到新華路祖厝，我帶著小孩
      在樓上，約8 、9 點時，我下樓要弄東西給小孩吃，被告
      陳奕鑑便指著我要我過去，他說「沒事，我問妳，妳過來
      ，我不會打妳」等語，並跟我講一些財產分配的事情，說
      要我先生陳奕貴拿出200 萬元，他就會放棄房子的所有權
      ，我說我沒有錢，陳奕鑑就叫我滾，我嚇到不敢動，還來
      不及反應，陳奕鑑就用手打我的頭部太陽穴、手肘等部位
      ，我往後倒頭部撞倒桌腳，他看我倒下去又追過來要用腳
      踹我，我就拿旁邊的藤椅阻擋陳奕鑑要保護自己，我先生
      趕快把陳奕鑑拉開，陳奕鑑還到外面拿了拔釘器回來，我
      先生叫我去樓上躲起來，我就跑到樓並報警處理等語明確
      ，所證核與證人即在場之人陳奕貴於本院審理中所證：我
      弟弟陳奕鑑一直認為新華路祖厝18年前施工時他有做工，
      他要工錢，案發當天陳奕鑑到我家來要200 萬元，我老婆
      葉美璐不在客廳，客廳只有我和陳奕鑑，但當天因為葉美
      璐從樓上下來被陳奕鑑看到，陳奕鑑就叫葉美璐過去，那
      時候我聽到陳奕鑑說「你放心，我不會打你，你過來」，
      要談200 萬的事情，然後我老婆大概是說她沒有200 萬的
      意思，陳奕鑑一聽到我老婆這樣說，就一直罵三字經，又
      打、又罵一起來，用拳頭槌我老婆的太陽穴，這個突然的
      動作，我起身來不及，那是連續動作，陳奕鑑就很用力一
      推，葉美璐就倒在地上。我與葉美璐、陳奕鑑中間隔了一
      個茶几，葉美璐被推倒時，我就趕快去保護葉美璐，葉美
      璐被打之後有拿藤椅擋，葉美璐把藤椅一甩一推，就鏘亮
      鏘亮。接下來陳奕鑑就去他外面的車子拿他作板模時拔鐵
      釘的長鐵棍進來家裡，我就把鐵棍抓下來，講說這個很危
      險，不是開玩笑的，沒多久警察第一個到，後來我岳母、
      大哥都有到等節，互核相符。又證人葉美璐於案發當日前
      往行政院衛生署桃園醫院新屋分院就診，經診斷結果確係
      受有頭部外傷併嘔吐、右額擦傷約0.3 公分乘以0.3 公分
      、右頸擦傷約1 公分、左腕淺撕裂傷約1 公分、雙肘疼痛
      之傷害，此有葉美璐之行政院衛生署桃園醫院新屋分院傷
      害診斷證明書1 份附卷可憑，又上開診斷證明書所載傷勢
      部位，復與證人葉美璐、陳奕貴所證案發當時葉美璐遭被
      告陳奕鑑毆打之位置互核一致，是堪認證人葉美璐、陳奕
      貴所證上開情節，顯非子虛。
   2、至被告陳奕鑑固以前詞置辯，惟查，證人葉美璐於本院99
      年2 月26日審理中證稱：「（法官問：你在警詢中說，倒
      下去，陳奕鑑還用腳踹你的身體，然後你就拿身旁的藤椅
      保護身體，你如何用藤椅保護身體？）那就矮矮的【證人
      坐於應訊台，將手在胸前部分揮舞】長得就是這個樣子【
      證人以手比畫藤椅之形狀】旁邊有一個把柄，藤椅我們都
      擺在桌子的旁邊，我跟陳奕鑑在對面，藤椅就在我們的旁
      邊，我就倒下去，就是我要倒下去的時候就順勢抓旁邊的
      東西，就拉過來... 。（法官問：你站起來的話，藤椅大
      概到你何處？）胸部，藤椅的椅背很長。（法官問：你身
      高多少？）155 公分左右... （法官問：你們家除了這種
      型式的藤椅，還有無其他種類的藤椅？）有，比較小的..
      . 。」並當庭手繪該藤椅之樣式1 紙（見本院易字卷第41
      頁），而被告陳奕鑑亦於同日審理中供稱：我身高約165
      公分，葉美璐當時係以高度約至我肚臍之藤椅扔向我，藤
      椅之圖樣就是葉美璐剛剛畫的那樣等語明確，並亦當庭手
      繪該藤椅樣式附卷（本院易字卷第42頁），經核被告陳奕
      鑑與證人葉美璐當庭手繪之藤椅形式2 兩者互核一致，2
      人所稱藤椅高度亦相差無幾，是堪認被告陳奕鑑所稱遭證
      人葉美璐持以丟擲之藤椅，與證人葉美璐自陳僅係用以推
      擋被告陳奕鑑攻擊之藤椅，核屬同一。再者，經本院分別
      於99年12月3 日、99年12月17日審理中提示桃園縣政府警
      察局大園分局新坡派出所員警至新華路祖厝拍攝之大小藤
      椅照片與證人即事實欄一、（一）所示時、地在場之人陳
      奕貴及被告陳奕鑑辨識，2 人於不同期日均分別陳稱案發
      當天葉美璐所持用之藤椅為新華路祖厝住處內之大藤椅（
      見本院卷第51頁）無誤。是以，本件被告陳奕鑑所辯遭證
      人葉美璐持以丟擲之藤椅，即為新華路祖厝內之大型藤椅
      ，堪以認定。
   3、再者，被告陳奕鑑於本院99年12月17日審理中供稱：當時
      葉美璐的位置是在本院卷第51頁上方照片中藤椅的前面（
      亦即同頁下方照片左邊的範圍之外），而我是在上方照片
      的藤椅後方的茶几左邊，陳奕貴是在右邊（亦即我跟陳奕
      貴是在同頁下方照片右邊的範圍之外），葉美璐是扶著該
      大藤椅的椅背將藤椅舉起，由右向左甩出去，藤椅飛了一
      段距離，大約4 、5 公尺左右，我的頭被丟到時，我是坐
      著，她是突然丟過來，當時除了我的頭受傷之外，並無其
      他人或現場之其他東西受有何傷害或損害，葉美璐用力把
      藤椅丟出去，只有傷到我的頭，沒有傷到陳奕貴，家裡也
      沒有因為葉美璐丟藤椅而被弄得亂七八糟等語在卷。另證
      人即事實欄一所示案發後到場之人陳奕乾於99年12月17日
      本院審理中亦證稱：我到場將陳奕鑑送醫院就醫，陳奕鑑
      跟我說他是被母親的椅子砸到，就是本院卷第51頁的大藤
      椅，我當天看到那個椅子還是好的等語明確。經查，上開
      新華路祖厝住處內之大藤椅，經承辦員警丈量結果，其長
      度為72公分、高度為98公分、寬度為61公分，重達8.5 公
      斤，此有卷附員警拍攝照片及註記結果附卷可憑（見本院
      卷第51頁）。而查，證人葉美璐為女性，身高僅有155 公
      分，而上開新華路祖厝住處之大藤椅高度為98公分，已約
      達葉美璐身長之3 分之2 ，且該大藤椅重達8.5 公斤，相
      較於證人葉美璐而言，該大藤椅之體積、重量均巨，是證
      人葉美璐是否得於被告陳奕鑑猝不及防之瞬間，即輕易以
      扶持該大藤椅椅背之方式將之高舉至足以丟擲被告陳奕鑑
      頭部之位置，並將之甩擲達4 、5 公尺遠之距離，已有可
      疑。再者，依被告陳奕鑑所述，證人陳奕貴於葉美璐丟擲
      大藤椅之際，其位置係在陳奕鑑身旁，則以葉美璐丟擲力
      道之大、距離之遠，豈有竟僅傷及被告陳奕鑑，而證人陳
      奕貴竟毫髮未損，甚且在該體積、重量均屬巨大之藤椅遭
      葉美璐在住處內凌空拋擲嗣並墜落之後，竟未曾損及住處
      內其餘任何家具、物品，該藤椅本身甚至亦完好如昔之可
      能？是以，被告陳奕鑑所辯其於事實欄一、（一）所示時
      、地，係遭證人葉美璐持新華路祖厝住處內大藤椅丟擲之
      過程，顯均與常情有悖，殊無足採，是其所辯葉美璐於丟
      擲後甚且上前挑釁，而與其發生推擠，葉美璐係於推擠過
      程中自己跌倒而受有傷害云云，更無從信為真實。
   4、至被告陳奕鑑於事實欄一、（一）案發後，固曾前往行政
      院衛生署桃園醫院新屋分院就診，經診斷結果受有頭部外
      傷併血腫約6 乘以5 公分之傷害，此有陳奕鑑之行政院衛
      生署桃園醫院新屋分院傷害診斷證明書1 份附卷可憑。惟
      查，被告陳奕鑑所述上開傷害原因既已難認屬實，復參諸
      證人葉美璐於檢察官訊問時證稱：「我沒有打他，我是被
      打的，我事後聽親戚講是大哥指導他去撞牆受傷，再來告
      我。」等語、證人陳奕貴於檢察官訊問時亦證稱：「是我
      親耳聽到我弟弟說是大哥指導他去撞牆受傷後再來告我太
      太。」等語在卷，是殊無從僅以被告陳奕鑑頭部有所傷害
      此一事實，即逕認被告陳奕鑑所辯案發當日證人葉美璐曾
      以新華路祖厝內之大藤椅向其丟擲並致其受傷一節為真。
（二）綜上，被告陳奕鑑前開所辯顯係卸責之詞，均無足採，益
      徵證人葉美璐、陳奕貴前開所證，始與事實相符而堪信為
      真，其被告陳奕鑑事實欄一、（一）所示時、地傷害葉美
      璐之犯行，洵堪認定。
二、事實欄一、（二）部分
（一）訊據被告陳奕鑑固坦承有於事實欄一、（二）所示時、地
      前往新華路祖厝，惟否認有何恐嚇其母陳張緞妹之犯行，
      辯稱：當天我與陳奕科、陳居霖一起去喝喜酒，下午1 點
      多才開始吃，吃到3 點，因為陳奕科要回藍埔，我順便搭
      陳奕科的車回家看母親，看到陳奕貴與我大哥在爭吵，我
      問說什麼事要跟我大哥爭吵，我媽媽就罵我「夭壽子」，
      我就很生氣跺腳跑到門口抽菸，我沒有恐嚇我媽媽，我在
      門口等了10分鐘左右，我媽媽坐陳奕貴的車子要去大姊家
      ，我媽媽坐後面，我坐在副駕駛座，陳奕科和陳居霖在喜
      宴有包菜尾要去中華路的姐妹小吃店，我叫陳奕貴順便載
      我去，陳奕貴說他沒有從那邊過，他要走66快速道路，然
      後就把我放在66快速道路旁邊的7-11便利商店，陳奕科才
      來去載我到姐妹小吃店與他們會合，如果我有恐嚇我媽媽
      ，陳奕貴怎麼可能讓我搭他便車云云。經查：
   1、上揭犯罪事實，業據證人陳張緞妹於警詢及檢察官訊問時
      證稱：案發當時我在新華路祖厝內，我兒子陳奕鑑從外面
      進來，對我說「我天天都要回來鬧，我要把妳整死，我要
      妳的命，妳試試看，妳的土地沒有分出來，我就讓妳日子
      不好過。」我就回他「我人還好好的，我幹嘛要分土地給
      你，我要吃什麼。」陳奕鑑就開始大吼、作勢要打我，可
      是沒有打到我，但是他就用腳踢我當時坐的椅子，我內心
      感到非常害怕不安，我怕他真的會要我的命。陳奕鑑是要
      分財產，還向我說80幾歲要財產幹嘛，他還舉拳向我稱「
      要給妳死、要給妳好看」，而且作勢要用腳踢出去的樣子
      說「我只要踢一腳妳不知道飛到哪裡去」，當天確實有恐
      嚇我等語綦詳，核與證人陳奕貴於檢察官訊問時及本院審
      理中證稱：案發當天是大哥陳奕乾先回來找媽媽理論，對
      媽媽大聲咆哮，好像是要澄清他沒有偷媽媽的權狀，2 分
      鐘之後陳奕鑑就到了，陳奕鑑在媽媽面前作勢要踹媽媽，
      沒有踹到，踹到媽媽坐的椅子腳，椅子都在震動，還說「
      要給妳活就活、要給妳死就死，讓你以後日子不好過，我
      以後會天天來。」之後在媽媽腳邊踹一下地板，作勢要吐
      口水嚇媽媽等語，互核相符。經查，證人即陳奕鑑之大哥
      陳奕乾於檢察官訊問時證稱：「鑑是我們家最小的弟弟，
      媽媽很疼。」、於本院審理中亦證稱：「（法官問：在你
      們三兄弟的心裡會不會覺得妳母親特別偏袒哪一個小孩？
      ）不會。不過本來對陳奕鑑還比較疼愛... 。」等語在卷
      ，是堪認被告陳奕鑑因身為家中么子之故，甚得證人陳張
      緞妹之疼愛，是證人陳張緞妹核無竟勾串證人陳奕貴，憑
      空杜撰其遭被告陳奕鑑出言恐嚇並作勢踢踹、毆打之虛情
      ，僅為蓄意構陷其所疼愛之被告陳奕鑑之理。是證人陳張
      緞妹、陳奕貴上開所證，堪信為真。
   2、至證人陳奕乾固於檢察官訊問時及本院審理中證稱：案發
      當天我是因為陳奕貴與陳奕鑑簽了切結書，裡面有約定要
      搬走我放在新華路祖厝的家具，我很生氣才跑回新華路祖
      厝找陳奕貴理論，我和陳奕貴吵到約下午2 點半左右，我
      母親出來就坐在我左側，那時候我跟我母親講我對陳奕貴
      這麼照顧，房子也出錢蓋了，住了快20年，我也沒有說房
      子不給他住，也沒有說要跟他拿錢，他就跟陳奕鑑私下簽
      切結書，要搬我的東西。我母親說陳奕貴沒有房子住，就
      叫我讓給他，我就說至少要尊重我。講到這裡的時候陳奕
      鑑突然跑進來，陳奕鑑進來時，我就跟陳奕鑑說你們簽切
      結書我很生氣。陳奕鑑就跟陳奕貴講「你和我的事情解決
      了，你和大哥的事情沒有解決。」我母親聽了之後，就對
      陳奕鑑說「夭壽子（客家話）拿了200 萬還不幫他講話。
      」陳奕鑑聽了之後，就把腳往地上跺一下，就跑出去外面
      抽煙，並沒有恐嚇母親或踢母親椅子的情形云云。惟查，
      被告陳奕鑑與證人陳奕貴、陳奕乾、陳張緞妹間，因證人
      陳張緞妹欲將新華路祖厝過戶與證人陳奕貴之分產事件迭
      生糾紛，此為上開人等所均不否認。揆諸上開證人陳奕乾
      所證，堪認其對陳張緞妹出言要求其將新華路祖厝大方讓
      與並無房產之陳奕貴一事，亦有所不滿，且陳張緞妹復曾
      於上揭時、地，為被告陳奕鑑未於證人陳奕貴遭陳奕乾指
      責時出言幫腔一節指責陳奕鑑，是堪認本件案發當時被告
      陳奕鑑與證人陳奕乾，均曾因新華路祖厝之使用權屬問題
      與證人陳張緞妹生有衝突。是以，證人陳奕乾、被告陳奕
      鑑2 人既對均渠等之母陳張緞妹及證人陳奕貴心有不滿，
      且證人陳奕乾本身亦係於案發時地與母親陳張緞妹生有齟
      齬之人，則證人陳奕乾上開所證，是否係因心懷偏頗，而
      出於迴護被告陳奕鑑所為，已有可疑，是證人陳奕乾上開
      所證，實無從驟信為真。再者，被告陳奕鑑固辯稱其於本
      案發生後仍曾搭乘證人陳奕貴所駕駛，車上並載有其母陳
      張緞妹之車輛，足認渠等未曾有何爭執衝突云云。惟查，
      證人陳奕貴於本院審理中就其於案發當日曾否搭載被告陳
      奕鑑已不復記憶一節證述明確，且除上開證詞恐有偏頗之
      虞之證人陳奕乾外，亦無證據證明確有被告陳奕鑑所指搭
      乘證人陳奕貴車輛之事，是被告陳奕鑑此部分所辯，亦難
      認屬實。
   3、至證人陳奕貴於檢察官訊問時及本院審理中，均證稱事實
      欄一、（二）所示恐嚇犯行之時間，應係98年3 月14日下
      午3 時許云云。惟查，證人陳奕貴就被告陳奕鑑曾三番兩
      次至新華路祖厝騷擾並恫嚇其母陳張緞妹一節，迭次陳述
      在卷，是證人陳奕貴是否能翔實記憶各次日期，實非無疑
      。再者，本件案發當日係證人陳奕乾先行抵達新華路祖厝
      ，嗣被告陳奕鑑始進入上址，當時被告陳奕鑑並有以腳踹
      跺地板等情，業據被告陳奕鑑、證人陳奕貴、陳奕乾、陳
      張緞妹等人陳述明確，而被告陳奕鑑與證人陳奕科則就上
      揭事實係發生於98年3 月15日下午3 時許一節陳述甚詳。
      另證人陳奕科、陳居霖於本院審理中，復均就渠等於98年
      3 月14日下午係與被告陳奕鑑在「姊妹小吃店」聚餐一事
      證述明確，是被告陳奕鑑於98年3 月14日下午顯未曾出現
      於新華路祖厝甚明。又證人陳奕乾於本院審理中，亦就98
      年3 月14日係其上班日，故無從前往新華路祖厝一節證述
      在卷，並當庭提出其打卡紀錄1 紙附卷可憑，是其所述亦
      堪信為真。另證人陳奕科於本院99年12月17日審理中亦到
      庭證稱：我於98年3 月15日與陳奕鑑、陳居霖一起去中壢
      喝喜酒，大概下午2 點半酒席結束後，我載我女兒要回家
      ，陳奕鑑就順便搭我的便車回他老家，回到家大概3 點左
      右等語明確，並有陳奕鑑提出之當日喜帖1 份在卷可參，
      是堪認被告陳奕鑑於98年3 月15日下午3 時許，確曾返回
      新華路祖厝無訛。綜上，被告陳奕鑑上開恐嚇其母陳張緞
      妹之行為日期，當係在98年3 月15日下午3 時許，堪以認
      定。至證人陳奕貴上開證述，顯屬誤記，公訴意旨以證人
      陳奕貴所述而認事實欄一、（二）所示犯行發生日期為98
      年3 月14日，自有誤會，附此敘明。
（二）綜上，被告陳奕鑑前開所辯，顯屬圖卸之詞，不足採信，
      其恐嚇陳張緞妹之犯行，堪以認定。
三、事實欄一、（三）部分
（一）訊據被告陳奕鑑固坦承確有於事實欄一、（三）所示時、
      地，以腳踢踹新華路祖厝庭院圍牆之側門鐵門，嗣並進入
      新華路祖厝庭院範圍之事實，惟否認有何毀損及無故侵入
      住居犯行，辯稱：該祖厝係由我出工、大哥陳奕乾出資所
      共同建造，我作為原始起造人應亦為該祖厝之所有權及使
      用權人，且我一直將我工作用的馬達等工具放在祖厝的倉
      庫內，我雖然在98年3 月13日與陳奕貴簽署內容包括我必
      須從該祖厝搬出我所屬物品、並放棄房屋所有權及使用權
      之上開切結書，但我母親陳張緞妹當時也說要讓我繼續在
      上開倉庫內堆放我的工具，陳奕貴也說我可以慢慢把物品
      搬走，所以我在98年3 月13日後應該仍對於該祖厝有部分
      的房屋使用權，98年3 月30日我是因為工作時馬達燒毀亟
      需另一部馬達支援工程進行，所以欲從側門鐵門進入祖厝
      倉庫拿馬達，該鐵門本來都沒有鎖，所以當門打不開時我
      以為是門卡住，在屋內沒人搭理下，我一時情急才用腳踹
      門把門踹開後想進去倉庫拿馬達云云。惟查：
   1、被告陳奕鑑於98年3 月30日下午4 時47分許前往新華路祖
      厝，見祖厝庭院圍牆側門鐵門業經上鎖，即以腳踢踹該鐵
      門門鎖，致該鐵門鎖仁掉落而損壞，被告陳奕鑑嗣並未經
      證人陳奕貴之許可而進入新華路祖厝庭院內，且欲開啟新
      華路祖厝大門，惟因住宅大門亦已上鎖，被告陳奕鑑始作
      罷離去之事實，業據被告陳奕鑑於警詢以迄本院審理中坦
      認在卷，核與證人陳奕貴於警詢、檢察官訊問時及本院審
      理中證述相符，並有本院99年12月15日勘驗筆錄、新華路
      祖厝監視錄影光碟及其翻拍照片、新華路祖厝側門鐵門照
      片等件附卷可稽。是被告陳奕鑑確有於事實欄一、（三）
      所示時、地，以踢踹之方式損壞新華路祖厝側門鐵門門鎖
      ，致生損害於陳奕貴，且未經證人陳奕貴之同意而進入新
      華路祖厝附連圍繞之庭院內之事事實，堪以認定。
   2、至被告陳奕鑑固以前詞置辯，惟查，被告陳奕鑑於98年3
      月13日收受證人陳奕貴所開立，作為被告陳奕鑑放棄新華
      路祖厝所有權暨使用權代價之面額200 萬元支票1 張，同
      日並簽署切結書1 份，該切結書上並載明「甲方（即陳奕
      鑑）於中華民國98年3 月13日星期五收到房屋建造工資新
      台幣200 萬元整時，應於當日同時搬出佔用於桃園縣觀音
      鄉○○村○ 鄰○○路○ 段636 號房屋內之衣櫥、床具等物
      品，以及工作材料、器具等所有一切不屬於乙方（即陳奕
      貴）之物品... 。」、「甲方自收到乙方交付之房屋興建
      工程款起，無條件放棄桃園縣觀音鄉○○村○ 鄰○○路○
      段636 號之房屋（房屋稅稅籍編號為：00000000000 號）
      所有權及使用權。」之事實，業據被告陳奕鑑坦認在卷，
      核與證人陳奕貴所證情節互核相符，並有上開支票影本、
      切結書影本等件附卷可稽，堪以認定。是以，被告陳奕鑑
      於98年3 月13日收受證人陳奕貴所交付之上開支票後，依
      上開切結書之約定，即已無條件放棄新華路祖厝之所有權
      及使用權，是被告陳奕鑑自98年3 月13日起，即已不得未
      經證人陳奕貴之同意而進入新華路祖厝及祖厝附連圍繞之
      土地甚明。基此，被告陳奕鑑於98年3 月30日未經證人陳
      奕貴之許可即進入新華路祖厝庭院，其顯有未經許可侵入
      上址附連圍繞之土地之舉，至為灼然。再者，被告陳奕鑑
      於98年3 月30日欲自新華路祖厝庭院圍牆側門鐵門進入上
      址之際，見該鐵門業已上鎖，其當知此為屋主即證人陳奕
      貴用以防閑以避免無權之人擅入所為，而被告陳奕鑑本身
      既無權進入，其自當恰為該門鎖所欲防堵之人，是被告陳
      奕鑑所辯係因自認本身係遭意外上鎖之門拒於門外，始一
      時情急踹門進入，並無毀損門鎖犯意云云，更無足採。至
      被告陳奕鑑固另辯稱其係因斯時正在使用之馬達燒毀，為
      取用放置於新華路祖厝之馬達，始進入該址云云，惟查，
      被告陳奕鑑就其於案發當時原係於何時、何地、因何作業
      使用何種馬達、馬達形式、用途等節，均未見明說，是被
      告陳奕鑑徒以前開空言辯稱其侵入上址並非無故云云，亦
      無足採。
（二）綜上，被告陳奕鑑前開所辯，顯均屬匿責之詞，不足為信
      。被告陳奕鑑前揭毀損及侵入住居犯行，堪以認定。
四、綜上所述，本件事證明確，被告陳奕鑑犯行洵堪認定，應予
    依法論罪科刑。
五、按家庭暴力者，謂家庭成員間實施身體或精神上不法侵害之
    行為；家庭暴力罪者，謂家庭成員間故意實施家庭暴力行為
    而成立其他法律所規定之犯罪，家庭暴力防治法第2 條第1
    項、第2 項定有明文。本件被告陳奕鑑為告訴人葉美璐之夫
    陳奕貴之胞弟、亦為告訴人陳張緞妹之子，此據被告陳奕鑑
    、葉美璐、陳張緞妹、陳奕貴均分別陳明在卷，是被告陳奕
    鑑與葉美璐具有家庭暴力防治法第3 條第4 款所列旁系姻親
    之家庭成員關係；被告陳奕鑑與陳張緞妹則具有家庭暴力防
    治法第3 條第3 款所列直系血親之家庭成員關係。是核被告
    陳奕鑑於事實欄一、（一）所為，係犯刑法第277 條第1 項
    傷害罪；於事實欄一、（二）所為，係犯刑法第305 條恐嚇
    危害安全罪；於事實欄一、（三）所為，係犯刑法第306 條
    無故侵入住居罪、第354 條之毀損罪。其所犯傷害罪、恐嚇
    危害安全罪部分，並均屬家庭暴力防治法第2 條第2 項之家
    庭暴力罪。被告陳奕鑑所犯上開4 罪，犯意個別，行為互殊
    ，應予分論併罰。爰審酌被告陳奕鑑罔顧倫常孝道，僅因爭
    產糾紛，即對母出言恫嚇、對嫂出手傷害，並無故毀損兄嫂
    之財物且侵入其住居，惡性非輕，且犯後仍飾詞狡卸，毫無
    悔意，並其犯罪動機、目的、手段等一切情狀，分別量處如
    主文所示之刑，及諭知易科罰金之標準，並就所宣告之有期
    徒刑及拘役部分分別定其應執行之刑，及諭知易科罰金之標
    準。
丙、無罪部分
一、公訴意旨另略以：被告葉美璐為告訴人陳奕鑑胞兄陳奕貴之
    妻，與陳奕鑑間具家庭暴力防治法第3 條第4 款所定直系姻
    親之家庭成員關係。葉美璐於事實欄一、（一）所示時、地
    ，因見陳奕鑑前往新華路祖厝住處向陳奕貴索討放棄該祖厝
    所有權之200 萬元，而心生不滿，遂基於傷害之犯意，手持
    藤椅毆打陳奕鑑，致陳奕鑑受有頭部（起訴書誤載為頸部）
    外傷併血腫約6 公分乘以5 公分之傷害，因認被告葉美璐涉
    犯刑法第277 條第1 項傷害罪嫌云云。
二、按犯罪事實應依證據認定之，無證據不得認定犯罪事實。又
    不能證明被告犯罪者，應諭知無罪之判決，刑事訴訟法第15
    4 條第2 項、第301 條第1 項分別定有明文。另事實之認定
    ，應憑證據，如未能發現相當證據，或證據不足以證明，自
    不能以推測或擬制之方法，為裁判基礎（最高法院40年臺上
    字第86號判例意旨參照）；再認定不利於被告之事實，須依
    積極證據，苟積極證據不足為不利於被告事實之認定時，即
    應為有利於被告之認定，更不必有何有利之證據（最高法院
    30年上字第816 號判例）；又告訴人之告訴，係以使被告受
    刑事訴追為目的，是其陳述是否與事實相符，仍應調查其他
    事實以資審認（最高法院52年台上字第1300號判例）。經核
    公訴意旨認被告葉美璐涉犯上揭罪嫌，無非係以證人即告訴
    人陳奕鑑、證人陳奕乾之證述，及陳奕鑑之行政院衛生署桃
    園醫院新屋分院陳奕鑑傷害診斷證明書，為其主要論據。經
    查：被告葉美璐於事實欄一、（一）所示時、地，係遭告訴
    人陳奕鑑徒手毆打成傷，並於過程中以新華路祖厝客廳之大
    藤椅推擋陳奕鑑之攻擊，而無任何持該藤椅毆打、丟擲告訴
    人陳奕鑑之情事乙節，業據本院於前揭「乙、認定犯罪事實
    之依據及理由：一、事實欄一、（一）部分」認定屬實，公
    訴人所提出之證據尚無足證明被告葉美璐有何上揭傷害犯行
    ，此外，本院復查無其他積極證據足資證明被告葉美璐確有
    公訴人所指上開犯行，此部分核屬不能證明被告葉美璐犯罪
    。揆諸首揭法條、判例要旨及說明，就本件被告葉美璐被訴
    傷害犯行之部分，應諭知無罪判決，以昭審慎。
丁、至證人陳奕乾於被告陳奕鑑為事實欄一、（二）行為時在場
    ，而就被告陳奕鑑於事實欄一、（二）所示時、地究否曾有
    對其母陳張緞妹作勢舉拳、踹踢其座椅並恫稱「要給你死、
    要給你好看。只要踢一腳你不知道飛到那裡去」等語之行為
    此一於案情有重要關係之事項，供前具結，而為「未聽聞被
    告陳奕鑑有上開言語、被告陳奕鑑亦未踹踢陳張緞妹座椅」
    等虛偽陳述，是陳奕乾於偵查及本院審理中所證，自均涉犯
    刑法第168 條偽證罪嫌；又告訴人陳奕鑑上開頭部外傷併血
    腫約6 公分乘以5 公分之傷害，並非被告葉美璐持藤椅丟擲
    攻擊所致，惟其竟於98年3 月17日向桃園縣政府警察局大園
    分局新坡派出所告訴葉美璐涉犯傷害罪嫌，被告陳奕鑑此部
    分所為另涉犯刑法第169 條第1 項誣告罪嫌，惟上開犯嫌均
    未據起訴，本院自不得予以審究，應由檢察官另行依法偵辦
    ，附此敘明。
據上論斷，應依刑事訴訟法第299 條第1 項前段、第301 條，刑
法第277 條第1 項、第305 條、第306 條、第354 條、第41條第
1 項前段、第51條第5 款、第6 款，刑法施行法第1 條之1 第1
項、第2 項前段，判決如主文。
本案經檢察官王齡梓到庭執行職務。
中    華    民    國    99    年    12    月    31    日
                  刑事第十一庭法  官  林蕙芳
以上正本證明與原本無異。
如不服本判決應於收受判決後10日內向本院提出上訴書狀，並應
敘述具體理由。其未敘述上訴理由者，應於上訴期間屆滿後20日
內向本院補提理由書( 均須按他造當事人之人數附繕本) 「切勿
逕送上級法院」。
                              書記官  莊凱男
中    華    民    國   100    年    1     月    5     日
附錄法條：
中華民國刑法第277條
（普通傷害罪）
傷害人之身體或健康者，處 3 年以下有期徒刑、拘役或 1 千元
以下罰金。
犯前項之罪因而致人於死者，處無期徒刑或 7 年以上有期徒刑
；致重傷者，處 3 年以上 10 年以下有期徒刑。
中華民國刑法第305條
（恐嚇危害安全罪）
以加害生命、身體、自由、名譽、財產之事，恐嚇他人致生危害
於安全者，處 2 年以下有期徒刑、拘役或 3 百元以下罰金。
中華民國刑法第306條
（侵入住居罪）
無故侵入他人住宅、建築物或附連圍繞之土地或船艦者，處 1
年以下有期徒刑、拘役或 3 百元以下罰金。
無故隱匿其內，或受退去之要求而仍留滯者，亦同。
中華民國刑法第354條
（毀損器物罪）
毀棄、損壞前二條以外之他人之物或致令不堪用，足以生損害於
公眾或他人者，處 2 年以下有期徒刑、拘役或 5 百元以下罰金
。

司法院資訊處製作；財團法人民間司法改革基金會備份。
